臺灣高等法院刑事判決　　　　　　　　96年度上易字第1276號
上　訴　人　臺灣臺北地方法院檢察署檢察官
被　　　告　辛○○
　　　　　　　　　　樓
上列上訴人因被告偽造文書等案件，不服臺灣臺北地方法院95年
度易字第2160號，中華民國96年4月19日第一審判決（起訴案號
：臺灣臺北地方法院檢察署95年度偵續字第48號），提起上訴，
本院判決如下：
    主  文
上訴駁回。
    理  由
一、公訴意旨略以：辛○○因投資地下期貨失利，竟基於意圖為
    自己不法所有及偽造文書之概括犯意，於民國（下同）92年
    2月20日，在台北市○○區○○路469號召集民間互助會，時
    間自92年2月20日起至94年7月20日止，含會首共三十一會，
    每月每會新台幣（下同）1萬元，採內標制，最低標為1000
    元，每月20日下午1時30分在上址開標，由會員填寫標單，
    最高標者得標，第一個月連會首款及第一標共繳二會會費。
    被告明知李吉男、黃丹、羅識慧、廖顯、柯文秀、黃文宗、
    阿K密、洪碧娥、林美雲等人，均未實際參加該互助會；李
    惠真（起訴書誤載為李惠貞）則未同意其標取，竟冒用上開
    李吉男等九人名義入會，並於92年2月20日起至92年11月20
    日止，連續冒用上開未參加或未同意之會員名義，在標單上
    填寫得標金額2200元至3000元不等，而得標十會，使同為活
    會會員之告訴人丑○○、丁○○○、乙○○、寅○○○、庚
    ○○、己○○、戊○○、甲○○、癸○○、子○○、壬○○
    等人陷於錯誤，因此給付會款與被告，致參加一會之告訴人
    丑○○、丁○○○、乙○○、庚○○、己○○、戊○○、甲
    ○○、子○○、壬○○、丙○○等人遭騙8萬4300元，參加
    二會之告訴人寅○○○、丁○○○、癸○○則受騙16萬8600
    元。嗣辛○○於標得十會後即避不見面，丑○○等活會會員
    追索無著，始悉上情，因認辛○○涉犯刑法第216條、第220
    條之行使偽造準私文書罪嫌及同法第339條第1項之詐欺取財
    罪嫌等語。
二、按犯罪事實應依證據認定之，無證據不得認定犯罪事實；不
    能證明被告犯罪者，應諭知無罪之判決，刑事訴訟法第154
    條第2 項及第301條第1項分別定有明文。次按認定不利於被
    告之事實，須依積極證據，苟積極證據不足為不利於被告事
    實之認定時，被告之抗辯或反證縱屬虛偽，仍不能以此資為
    積極證據應予採信之理由，即應為有利於被告之認定，更不
    必有何有利之證據；又事實之認定，應憑證據，如未能發現
    相當證據，或證據不足以證明，自不能以推測或擬制之方法
    ，以為裁判基礎。而刑事訴訟法上所謂認定犯罪事實之積極
    證據，係指適合於被告犯罪事實之認定之積極證據而言，雖
    不以直接證據為限，間接證據亦包括在內；然而無論直接或
    間接證據，其為訴訟上之證明，須於通常一般之人均不致有
    所懷疑，而得確信其為真實之程度者，始得據為有罪之認定
    ，倘其證明尚未達到此一程度，而有合理之懷疑存在時，致
    使無從形成有罪之確信，根據「罪證有疑，利於被告」之證
    據法則，即不得遽為不利被告之認定（最高法院30年上字第
    482、1831號、40年台上字第86號及76年台上字第4986號判
    例意旨參照）。至告訴人之指訴，係以使被告受刑事訴追為
    目的，是以告訴人之指訴為證據方法，除其指訴須無瑕疵，
    且應有查與事實相符之佐證，始得資為判決之基礎（最高法
    院著有52年台上字第1300號及61年台上字第3099號判例可資
    參照），所謂無瑕疵，係指被害人所為不利被告之陳述，與
    社會上一般生活經驗或卷存其他客觀事實並無矛盾而言；另
    所謂就其他方面調查認與事實相符，非僅以所援用之旁證足
    以證明被害結果為已足，尤須綜合一切積極佐證，除認定被
    告確為加害人之可能外，在推理上無從另為其他合理原因之
    假設，有一不合於此，即不能以被害人之陳述作為論斷之證
    據。
三、公訴意旨認被告涉犯刑法第216條、第220條之行使偽造準私
    文書罪嫌及同法第339條第1項之詐欺取財罪嫌，係以：(一)、
    被告之供述；(二)、告訴人丑○○、丁○○○、乙○○、甲○
    ○之指述；(三)、證人李惠真之證述；(四)、同案被告李黃含笑
    於偵查中之供述；(五)、會單、得標姓名與投標金額表各乙紙
    等件為其主要論據。
四、訊據被告否認上開犯行，辯稱略以：「我阿姨以黃丹（本名
    黃牡丹）的名義跟會，會單上的會員李吉男是我弟弟的朋友
    ，羅識慧、洪碧娥其中一位是我弟弟的女朋友，另一位是我
    阿姨的鄰居，廖顯是我朋友的朋友，柯文秀是我阿姨的孫女
    ，黃文宗是我阿姨的孫子，阿K密是我以前的鄰居，林美雲
    是我太太的妹妹，這些人都有跟會，並且得標，是他們自己
    來標的，李惠真是我妹妹，她繳了五、六會後，將會讓給我
    標」等語。
五、經查：
(一)、按被告以外之人於審判外之言詞或書面陳述，除法律有規定
    者外，不得作為證據；又被告以外之人於審判外之陳述，雖
    不符合同法第159條之1至第159條之4之規定，但經當事人於
　　審判程序同意作為證據，法院審酌該言詞陳述或書面陳述作
  　成時之情況，認為適當者，亦得為證據。當事人、代理人或
    辯護人於法院調查證據時，知有第159條第1項不得為證據之
    情形，而未於言詞辯論終結前聲明異議者，視為有前項之同
    意，刑事訴訟法第159條第1項及第159條之5分別定有明文。
    查本判決下列所引用之各該被告以外之人於審判外之陳述（
    包含書面陳述），皆屬傳聞證據，惟被告雖知上開證據資料
    為傳聞證據，但於本院準備程序及審判期日中均表示無意見
    而不予爭執，且迄至言詞辯論終結前亦未再聲明異議，本院
    審酌上開證據資料製作時之情況，尚無違法不當及證明力明
    顯過低之瑕疵，亦認為以之作為證據應屬適當，故揆諸前開
    規定，爰逕依刑事訴訟法第159條之5規定，認前揭證據資料
    均例外有證據能力。
(二)、被告於92年2月20日在台北市○○區○○路469號召集民間互
    助會（下稱系爭互助會），時間自92年2月20日起至94年7月
    20日止，含會首共31會，每月每會一萬元，採內標制，最低
    標為1000元，每月20日下午1時30分在上址開標，由會員填
    寫標單，最高標者得標，第一個月連會首款及第一標共繳二
    會會費之事實，業據被告坦承，並有系爭互助會會單乙紙附
    卷可稽（發查字第409號卷第5頁、偵字第12223號卷第32、3
    3頁、偵續字第48號卷第7頁）。
(三)、告訴人乙○○與告訴人兼告訴代理人丑○○對有關被告召集
    互助會之始末及標會過程均陳稱略以：「我們在自助餐工作
    的會員是被告找的，其他會員是被告母親李黃含笑招的，被
    告因在自助餐店待了二年，大家都熟，所以他說經濟困難要
    招會，我們想他當廚師薪水一個月也有4、5萬元，應該沒問
    題，所以就相信他，至於標會時，會員都會圍在自助餐店騎
    樓之桌邊開標，且李黃含笑也都會到場」等語在卷；是堪認
    告訴人等參加互助會，除基於朋友與鄰居之情誼外，也緣於
    對被告其時穩定之工作收入的信任，況告訴人等既均知悉互
    助會中之部分成員係被告母親李黃含笑所邀集，被告自非以
    之向告訴人誆稱取信，從而被告所辯會單上之會員均有其人
    ，並無冒標等情，即非無據；而標會期間，告訴人既均多有
    與會，故對得標成員之標金是否過高、財產資力狀況若何及
    有無引致倒會風險等，理均應自行加以注意承擔，尚不得以
    互助會多由被告親友標得，即指被告主觀上有何不法所有之
    意圖。再告訴人兼告訴代理人丑○○、丁○○○對有關互助
    會之開標結果，咸陳稱：「（當時互助會是否都有用紙條寫
    標金投、開標？）有的，確實有這樣做，地點在吉林路469
    號1樓，但有些標都是被告他媽媽來投標，並表示是幫他人
    投標）、「（有無證據可以認定被告有用假的名字參加互助
    會）這個問題我們不知道，沒有證據」、「（被告施用何種
    詐術騙你們？）我們只是認為他媽媽部份標的有問題，但不
    知道是不是真的有用什麼詐術，沒有其他證據可以證明他用
    什麼詐術」等語，是告訴人主觀上亦難認被告有何詐騙之舉
    ，僅是對被告母親李黃含笑所找之會員所得標之部分有所疑
    慮，況告訴人亦未具體指出被告在客觀上究涉有何藉冒標等
    方式，以為遂行詐騙之手段，自難以其身為會首即令其負何
    罪責。
(四)、關於被告有無冒用黃牡丹（以黃丹名義入會）、黃文宗、林
    美雲名義參加系爭互助會部分，告訴人丑○○於偵查稱：「
    （李黃含笑有無參與標會？）我知道她有帶人，我看過李黃
    含笑有去下標單至少有二次，她有一次得標二千五百元」。
    告訴人乙○○於偵查稱：「我幾乎每次都去，除了最後一次
    沒有去，但李黃含笑有帶過七、八個人來過，她帶來的人有
    來下單，及她自己也有下過至少三次的標單」等語，足見，
    下標者應為李黃含笑，而非被告。且依據證人即被告之母親
    李黃含笑於原審證稱：「我兒子辛○○於92年2月20日召集
    互助會時，我介紹我妹妹黃牡丹入會，我弟弟的太太加入二
    會，其中一會是以黃文宗的名義入會，我妹妹以2000多元標
    走第一會，我在新生北路住處樓下看見我兒子辛○○將會款
    交給黃牡丹」等語（原審卷第54、55頁），足見黃牡丹、黃
    文宗均係證人李黃含笑介紹入會，又證人林美雲於原審證稱
    ：「被告是我姊夫，我以本人名義參加系爭互助會一會，約
    在第八會或第九會得標，標息為3000元，我自己在標單上填
    寫姓名及得標金額，我標到會後只有拿走5、6萬元，就沒有
    再過問互助會的事情，因被告說有人得標後，沒有繼續繳會
    錢，他無法將會錢全部給我」等語（原審卷第56、57頁），
    且依卷附系爭互助會會單（偵續字第48號卷第7頁）所載，
    其上編號5會員林美雲、編號25會員黃丹分別以標息3000元
    、2300元得標，核與證人李黃含笑、林美雲所述之金額大致
    相符，應堪採信，益徵黃牡丹、林美雲確有參加系爭互助會
    ，是尚難認被告有何冒用黃牡丹、黃文宗、林美雲名義入會
    之情事。
(五)、關於被告有無冒用李吉男、羅識慧、廖顯、柯文秀、阿K密
    、洪碧娥等人名義參加系爭互助會及冒用李惠真名義標會之
    部分，告訴人丑○○、丁○○○雖於警詢均證稱：「被告從
　　第二會開始冒標，第二會冒用林玉英名義以2200元標息得標
　  ，第三會冒用黃丹名義以2300元標息得標，第四會冒用李惠
    真名義以2500元標息得標，第五會冒用柯文秀名義以2200元
    標息得標，第六會冒用羅識慧名義以2600元標息得標，第七
    會冒用李吉男名義以2700元標息得標，第八會冒用洪碧娥名
    義以2700元標息得標，第九會冒用黃文宗名義以2800元標息
    得標，第十會冒用吳佳見名義以2800元標息得標，第十一會
    冒用林美雲（警詢筆錄誤繕為「林美雪」）名義以3000元標
    息得標」等語（偵字第12223號卷第5、7頁），惟依上開互
    助會會單所載，林玉英、柯文秀、洪碧娥、吳佳見等人均尚
    未得標，且其上編號27會員羅識慧、編號23會員李吉男分別
    以標息2300元、2200元得標，核與告訴人丑○○、丁○○○
    前開所述之內容不相符合，是其二人之指訴顯有瑕疵，佐以
    告訴人丑○○於原審證稱：「（會單上沒有記載有關洪碧娥
    、柯文秀的得標金額，你如何做出這兩個人的資料？）是乙
    ○○告訴我的」、「（如何確認會單上得標這些人都是被冒
    名或冒標的？）被告說這些人都是他母親幫他召集的，我們
    沒有這些會員的資料，去找他母親，他母親也說不知道」等
    語（原審卷第58頁背面、第59頁），足見告訴人丑○○指訴
    被告冒名入會，無非係聽聞他人所述或個人臆測之詞，尚難
    採憑。
(六)、告訴人丑○○於原審雖證稱：「會單上編號18、19廖顯名義
    有二會，被告將其中編號18的會賣給丙○○，將編號19的會
    賣給丁○○○，根據會單上的記載，在編號19的會賣給丁○
    ○○前，廖顯的會已經被標走了」等語（原審卷第59頁背面
    ），惟告訴人丁○○○於原審證稱：「我一開始跟二會，後
    來加入三會，因被告跟我說有一個歐巴桑斷手繳不起會款，
    所以我就接了那三會，我拿5萬元買那三會，不知道那位歐
    巴桑的姓名」等語（原審卷第85頁），於警詢稱：「我原本
    加入二會，後來於92年8月初以5萬多元向被告購買一會」等
    語（偵字第12223號卷第20頁背面），是告訴人丑○○、丁
    ○○○對於系爭互助會編號19會員廖顯之權利義務是否由告
    訴人丁○○○承受乙節，所述已有不一致，告訴人丁○○○
    甚至對於所承受者究係活會或死會，亦毫不知情，則其二人
    前開證述，實難作為被告冒用廖顯名義入會之佐證。再證人
    即告訴人乙○○於原審證稱：「（如何發現何人被冒標？）
    被告停會後，我們拿會單要找他，他母親說會單上面有數字
    的名字部分，有的是活會」、「（被告的母親告訴妳哪些有
    寫數字的部分是活會？）廖顯、被告的妹妹（李惠真）。（
    當時有無詢問李吉男是活會或死會？）沒有」、「（是否知
    道洪碧娥、柯文秀是被冒名的？）我有說柯文秀被冒標」、
    「（為何這樣說？）忘記了」等語（原審卷第87頁背面、第
    88頁），惟證人李黃含笑於原審證稱：「（李惠真的二會是
    否一直都是活會？）我不管」、「（是否認識廖顯？）不認
    識」等語（原審卷第54頁背面、第55頁背面），且依上開互
    助會會單之記載，編號30會員柯文秀部分尚未得標，均與證
    人乙○○所述不符，是證人乙○○所述亦不足作為不利於被
    告之認定。是證人丑○○、丁○○○、乙○○等人之證述，
    均不足以證明被告有冒用李吉男、羅識慧、廖顯、柯文秀、
    阿K密、洪碧娥等人名義參加系爭互助會之情事。
(七)、證人即被告之妹李惠真於偵查證稱：「我參加二會，還是活
    會」等語（偵續字第48號卷第56頁），復於原審證稱：「我
    參加系爭互助會二會，都是活會，我繳了5、6個月後，就沒
    有繳會錢了，因被告說會要散了，我想被告是自己的哥哥，
    已繳的會錢就算了，我就不管了，叫被告自己用，我不管被
    告是否標走我的會」等語（原審卷第52、53頁），足見被告
    辯稱：李惠真是我妹妹，她繳了五、六會後，將會讓給我標
    等語，並非子虛。
(八)、此外，告訴人丑○○、丁○○○、乙○○、甲○○之指訴，
    固能證明渠等均係活會，得標者全係渠等不認識之人，惟仍
    難遽認得標者均係遭被告冒名入會或冒標，卷附告訴人丑○
    ○製作之得標姓名與投標金額表（偵續字第48號卷第8頁）
    ，其上固載明李吉男、黃丹、羅識慧、廖顯、李惠真、柯文
    秀、黃文宗、阿K密、洪碧娥、林美雲等人之得標月份及標
    息，惟其中黃丹、黃文宗、林美雲等人確有參加系爭互助會
    ，李惠真亦將會員之權利義務讓與被告，已如前述，佐以告
    訴人丑○○證稱：「這份資料（即上開得標姓名與投標金額
    表）是我製作的，是根據丙○○的會單所寫（即95年度偵續
    字第48號卷第7頁會單），其上記載投標月份，是幾個人憑
    印象想出來的，在偵查中檢察官要我回想，我才製作這份資
    料」等語（原審卷第58頁背面、第59頁），是上開得標姓名
    與投標金額表既係告訴人丑○○與其他活會會員憑印象之臆
    測，且與會單內容不盡相符，自不足以作為被告冒標及冒名
    入會之依據。
(九)、檢察官上訴雖以：「(一)、被告辛○○於歷次偵審中均將責任
    推卸給弟弟李坤元，辯稱：「係李坤元用李奇男、洪碧娥、
    黃丹等人名義標走五、六會，後來李坤元另案被通緝找不到
    人」云云（95年度偵續字第48號卷95年3月24日訊問筆錄、
    94年度偵緝字第1120號第12、36頁）。惟查，被告自始至終
    均未舉證本件互助會與李坤元有關，且本案歷經偵審開庭多
    次，傳訊多名會員及被告之母親李黃含笑，亦未能證明本件
    互助會與李坤元有何關係；是以，被告顯係利用其弟在逃無
    從查證對質之情形下，將責任推至李坤元身上。(二)、關於被
　　告究竟有無冒標其妹李惠真之會一事。被告先於偵查中辯稱
  　：「係母親用李惠貞名義標走一會，後來因為母親年紀大了
    ，會標走也不繳會款」云云；又於鈞院準備程序中改稱：「
    該會係伊幫李惠真標的，李惠真有授權」云云，其先後辯解
    已不一致。又依證人李惠貞與李黃含笑於偵查中均明確地作
　　出對被告不利之證詞（見95年度偵續字第48號卷95年6月28
  　日訊問筆錄、93年度偵緝字第1699號第15、29頁），衡情被
    告為彼等之親人，證人實無作偽證陷害被告之必要，尚難僅
    因證人李惠真、李黃含笑於審理中證詞有所改變，即置彼等
    於偵查中之證詞於不顧。(三)、依證人李惠真於審理中證稱：
    「我繳了5、6個月之後，就沒有繳了，因為被告說會要散了
　　」等語（見96年2月8日審判筆錄）；惟依卷內之會單顯示該
  　會實際上標到第10會始停會，且會單上之諸多會員根本從未
    出現過，足見該會均係被告一人在上下其手」等語。然查，
    依據告訴人丑○○、乙○○、寅○○○、丁○○○、己○○
    、戊○○、甲○○、癸○○、子○○、丙○○、壬○○等人
    具名之刑事告訴狀上記載：「本互助會剛開始的前幾標時，
    被告之母曾帶數位會員參與標會，嗣後其母即常單獨前來標
    會，宣稱受其他會員之託，並多將會以高於底標二倍以上之
    標金標走」等情，足見，告訴人主張標走會款者為被告之母
    ，並非被告，是被告於原審辯稱：「第一會標的時候，是我
    母親來標的，他是用李惠真的名字標到的，標完後我母親告
    訴我這個會錢是李坤元的，我母親叫我拿錢給李坤元，我跟
    我母親說這個會我是找你不是找李坤元，我母親有答應我，
    說這個會她負責，找她就可以，所以我才叫李坤元寫本票，
    再把錢給李坤元，會單上的李吉男、洪碧娥是我母親找的，
    標會時他母親（我的舅媽）有來，羅識慧是我母親找的，標
    會時他有自己來」等語，即與告訴人丑○○等前述具狀所陳
    內容相符，至於被告之母親李黃含笑於原審作證雖稱李坤元
    沒有用別人名字跟會，但是其亦不否認帶同介紹入會之弟弟
    的太太、黃牡丹、兩個朋友去標會地方以及：「（你有無跟
    被告講在會單上要寫哪些人要跟這個會？）有的，有我弟弟
    的太太，我妹妹，我女兒及二個朋友」、「被告有說被人倒
    ，若不停掉不行，因為他繳不起，要停掉」等詞，且如證人
    李黃含笑坦承被告所辯解之詞，無異承認其犯罪，是自難期
    待其為認罪之陳述，況證人李黃含笑亦證稱黃牡丹確實標到
    會，則告訴人丑○○所稱被告冒「黃丹」名義標走會款之詞
    ，是否屬實亦有疑問。此由告訴人丑○○於93年7月23日偵
    查陳稱：「（被告冒標幾人？為何警詢上說有標到的都是冒
    標？）我們只知道標得的人名字，但是否他們真有標到就不
    知道」之詞，亦可明知，至於證人李惠真於原審雖證稱：「
    我繳了5、6個月之後，就沒有繳了，因為被告說會要散了」
    等語，然亦證稱：「（會沒有繳後，有無把會轉給被告？）
    我就不管了，我就叫被告自己用」，然證人林美雲於原審證
    稱得標僅拿5、6萬元之詞，足見被告有所稱會要散之情，與
    事證相符，是告訴人之告訴狀所陳如屬實，則實際參與標走
    會款者應為被告之母李黃含笑，然檢察官就李黃含笑部分未
    加詳查本互助會之會員結構，係分成被告招募與被告之母李
    黃含笑介紹兩大部分，僅以李黃含笑不認識告訴人丑○○與
    會受並非李黃含笑等，而以93年度偵緝字第1699號不起訴處
    分書對李黃含笑為不起訴處分（卷附該不起訴處分書），則
    依據前述事證，足徵檢察官上訴所為主張，尚非可取，自不
    足為被告不利之認定。
(十)、綜上，本件告訴人丑○○、丁○○○、乙○○之指述有所瑕
    疵，且無其他積極證據可為佐證，公訴人所舉之前開論據，
    均不足以採為認定被告犯罪之證據，被告所為尚與刑法偽造
    準私文書詐欺罪之構成要件有間，本案應屬互助會會首與會
    員間債務不履行之民事糾葛。此外，復查無其他積極證據足
    資證明被告有何公訴人所指之上開犯行，既不能證明被告犯
    罪，揆諸前揭說明，自應諭知被告無罪之判決。
(十一)、原審以不能證明被告犯罪而為其無罪之諭知，經核原判決並
    無違誤，檢察官以前詞提起上訴，以推測之詞指摘原判決不
    當，請求撤銷改判，為無理由，應予駁回。
據上論斷，應依刑事訴訟法第368條，判決如主文。
本案經檢察官劉文水到庭執行職務。
中　　華　　民　　國　　96　　年　　8 　　月　　7 　　日
　　　　　　　　　刑事第十二庭審判長法　官   蔡永昌
　　　　　　　　　　　　　　　　　  法　官   陳榮和
　　　　　　　 　 　　　　　　　　  法　官   施俊堯
以上正本證明與原本無異。
檢察官如不服本判決，應於收受送達後十日內向本院提出上訴書
狀，其未敘述上訴之理由者並得於提起上訴後十日內向本院補提
理由書（均須按他造當事人之人數附繕本）。
                                    書記官   孫佩琳
中　　華　　民　　國　　96　　年　　8 　　月　　7 　　日
